ACORDAO-COMPLETO-2341286

ACÓRDÃO 510/2019 ATA 7/2019 - PLENÁRIO

VISTOS, relatados e discutidos estes autos de acompanhamento sobre a cautelar de indisponibilidade dos bens de Pedro José Barusco Filho a partir do Acórdão 2.791/2017 proferido pelo Plenário do TCU, no âmbito do TC 023.301/2015-5, diante dos indícios de dano ao erário no bojo do Contrato 0800.0043363.08.2 (CT-111) celebrado pela Petróleo Brasileiro S.A. (Petrobras) com o Consórcio Interpar (Mendes Júnior Trading e Engenharia S.A., Sistemas em Óleo e Gás – SOG e Montagens e Projetos Especiais – MPE) para a execução das unidades e sistemas off-sites nas carteiras de gasolina, coque e HDT da Refinaria Presidente Getúlio Vargas no Estado do Paraná (Repar) ;
ACORDAM os Ministros do Tribunal de Contas da União, reunidos em Sessão do Plenário, ante as razões expostas pelo Relator, em:
9.1. considerar prejudicada a cautelar de indisponibilidade dos bens decretada pelo item 9.1 do Acórdão 2791/2017-TCU-Plenário em relação ao Sr. Pedro José Barusco Filho;
9.2. determinar que a unidade técnica adote as seguintes medidas:
9.2.1. envie a cópia deste Acórdão, acompanhado do Relatório e da Proposta de Deliberação que o fundamenta, ao responsável, à Força-Tarefa do Ministério Público Federal junto à Operação Lava-Jato no Paraná, à Força-Tarefa da Advocacia-Geral da União junto à Operação Lava-Jato no Paraná, ao juízo federal na 13ª Vara Federal de Curitiba – PR, à Controladoria-Geral da União (CGU) e à Diretoria de Governança, Risco e Conformidade da Petrobras, para ciência e eventuais providências; e
9.2.2. promova o apensamento definitivo do presente processo ao TC Processo 023.301/20155.

Indisponibilidade de bens decretada diante dos indícios de dano ao erário no bojo do contrato para a execução das unidades e sistemas off-sites nas carteiras de gasolina, coque e HDT da Refinaria Presidente Getúlio Vargas no Estado do Paraná (Repar).

3. Responsável: Pedro José Barusco Filho (CPF XXX.145.708-XX).

Aroldo Cedraz.

13.1. Ministros presentes: José Mucio Monteiro (Presidente), Walton Alencar Rodrigues, Benjamin Zymler, Aroldo Cedraz, Raimundo Carreiro e Ana Arraes.
13.2. Ministro que alegou impedimento na Sessão: Aroldo Cedraz.
13.3. Ministro-Substituto convocado: Augusto Sherman Cavalcanti.
13.4. Ministros-Substitutos presentes: Marcos Bemquerer Costa, André Luís de Carvalho (Relator) e Weder de Oliveira.

ANDRÉ DE CARVALHO

Trata-se de acompanhamento sobre a cautelar de indisponibilidade dos bens de Pedro José Barusco Filho a partir do Acórdão 2.791/2017 proferido pelo Plenário do TCU, no âmbito do TC 023.301/2015-5, diante dos indícios de dano ao erário no bojo do Contrato 0800.0043363.08.2 (CT-111) celebrado pela Petróleo Brasileiro S.A. (Petrobras) com o Consórcio Interpar (Mendes Júnior Trading e Engenharia S.A., Sistemas em Óleo e Gás – SOG e Montagens e Projetos Especiais – MPE) para a execução das unidades e sistemas off-sites nas carteiras de gasolina, coque e HDT da Refinaria Presidente Getúlio Vargas no Estado do Paraná (Repar) .
Em suma, o referido Acórdão 2.791/2017 foi prolatado pelo Plenário do TCU nos seguintes termos:
	“ (...) 9.1. decretar cautelarmente, com fundamento no art. 44, § 2º, da Lei nº 8.443, de 1992, e nos arts. 273 e 274 do RITCU, pelo prazo de 01 (um) ano, a indisponibilidade dos bens dos responsáveis a seguir relacionados, devendo esta medida alcançar os bens considerados bastantes para garantir o integral ressarcimento do débito apurado nos autos, ressalvados os bens financeiros necessários ao sustento das pessoas físicas e à continuidade das operações das pessoas jurídicas, no montante de R$ 743.955.493,50 (em valores históricos) , atualizada monetariamente a partir das datas indicadas nos demonstrativos de débito às Peça 118 e 119:
	Responsável
	CPF/CNPJ

	Consórcio Interpar
	10.217.884/0001-94

	Setal Óleo e Gás S.A
	07.639.071/0001-88

	MPE Montagens e Projetos Especiais S.A
	31.876.709/0001-89

	Mendes Júnior Trading e Engenharia S.A
	19.394.808/0001-29

	Sérgio Cunha Mendes
	XXX.654.356-XX

	Alberto Elísio Vilaça Gomes
	XXX.827.196-XX

	Ângelo Alves Mendes
	XXX.398.246-XX

	José Humberto Cruvinel Resende
	XXX.676.076-XX

	Alberto Jesus Padilla Lizondo
	XXX.154.068-XX

	Carlos Alberto Rodrigues
	XXX.187.668-XX

	Luiz Cláudio de Araújo Santoro
	XXX.668.007-XX

	Jésus de Oliveira Ferreira Filho
	XXX.605.176-XX

	José Paulo Assis
	XXX.249.849-XX

	Renato de Souza Duque
	XXX.750.395-XX

	José Sérgio Gabrielli de Azevedo
	XXX.515.167-XX

	Paulo Roberto Costa
	XXX.612.879-XX  

	Pedro José Barusco Filho
	XXX.145.708-XX 

9.2. considerar, como termo inicial para a contagem do prazo fixado no 9.1 deste Acórdão, a data de averbação da medida cautelar nos respectivos órgãos de registro dos bens;
9.3. determinar que a Secretaria-Geral de Controle Externo adote todas as providências necessárias à efetivação das medidas inerentes à indisponibilidade de bens determinadas neste Acórdão, em sintonia, por exemplo, com o item 9.8 do Acórdão 1083/2017-TCU-Plenário;
9.4. determinar que a SeinfraOperações adote as seguintes medidas:
9.4.1. promova, nos termos do ar. 44, § 2º, da Lei 8.443, de 1992, e do art. 276, § 3º, do RITCU, a oitiva dos responsáveis relacionados no item 9.1 deste Acórdão, para que, no prazo de 15 (quinze) dias, apresentem as suas manifestações sobre a medida cautelar de indisponibilidade dos bens adotada, se assim o desejarem;
9.4.2. informe aos responsáveis relacionados no item 9.1 deste Acórdão que, no âmbito da respectiva resposta à oitiva referida no item 9.4.1 deste Acórdão, fica desde já franqueada a possibilidade de serem indicados os bens por eles considerados essenciais ao sustento das pessoas físicas e à manutenção das atividades operacionais das pessoas jurídicas, com as devidas justificativas, estando, assim, não suscetíveis ao alcance da medida cautelar, em sintonia com as mais recentes decisões do STF (v. g.: MS 34446 MC/DF) ;
9.4.3. constitua, com base no art. 44 da Resolução TCU nº 259, de 2014, o correspondente processo apartado especifico de ‘indisponibilidade de bens’ (para cada responsável) com vistas a tratar das medidas processuais cabíveis para a identificação e a indisponibilidade dos respectivos bens;
9.5. determinar que, com fulcro nos arts. 10, § 1º, 12, incisos I e II, e 16, § 2º, da Lei 8.443, de 1992, e nos arts. 202, incisos I e II, e 209, §§ 5º e 6º, do RITCU, a SeinfraOperações promova a citação dos responsáveis a seguir relacionados, para que, no especial e improrrogável prazo de  60 (sessenta) dias, apresentem as suas alegações de defesa sobre as falhas consistentes no débito apurado junto ao contrato principal e/ou recolham aos cofres da Petrobras S.A. a quantia de R$ 475.299.005,58 (em valores históricos) , atualizada monetariamente a partir das datas indicadas no demonstrativo de débito à Peça 118 até a data do efetivo recolhimento, abatendo-se, na oportunidade, as quantias já eventualmente ressarcidas, na forma da legislação em vigor, em face das seguintes irregularidades:
9.5.1. Consórcio Interpar (formado pelas empresas: Setal Óleo e Gás S.A; MPE Montagens e Projetos Especiais S.A; Mendes Júnior Trading e Engenharia S.A) , como signatário do contrato Nº 0800.0043363.08.2 (CT – 111) , em decorrência de agir em conluio com as demais licitantes e pagar vantagem indevida a agentes públicos para que atuassem, de forma omissiva ou comissiva, garantido a restrição de participação no certame àquelas empresas cartelizadas com o intuído de maximização indevida de lucros, assinando contrato com preços superestimados e com Demonstrativo de Formação de Preços sob valores expressivos sem o suficiente detalhamento para que pudessem ser avaliados, em infringência aos princípios básicos dispostos no art. 37 da CF/1998, no art. 3º da Lei 8.666, de 1993, e no item 1.2 do Decreto 2.745, de 1998, além dos arts. 90 e 93 da Lei Geral de Licitações, e com mácula aos princípios da vedação ao enriquecimento sem causa, da função social do contrato e da justa proporção entre os encargos e a respectiva contraprestação remuneratória;
9.5.2. José Sérgio Gabrielli de Azevedo, como Presidente da Petrobras, em decorrência de inobservar os deveres previstos no art. 158 da Lei nº 6.404, de 1976, por ter atuado com conivência, imperícia, imprudência ou negligência, além da falta de dever de cuidado, em relação à necessária apuração dos ilícitos perpetrados na estatal; por ter deixado de agir para prevenir, evitar ou impedir a prática desses ilícitos; por falhar no seu dever de diligência previsto no art. 153 da Lei 6.404, de 1976, e por ter atuado com conivência, imperícia, imprudência ou negligência em relação à deficiente supervisão e controle das irregularidades praticadas pelos seus subordinados, conforme apurado nos recentes elementos de prova oriundos da Operação Lava Jato;
9.5.3. Renato de Souza Duque, como Diretor de Serviços da Petrobras, em decorrência de se omitir no seu poder-dever de agir para impedir a ação delituosa contra as licitações da estatal, mediante recebimento de vantagem indevida das empresas cartelizadas, permitindo o direcionamento da licitação, com restrição à competitividade, com proposta de preços superestimadas e sem a devida análise do Demonstrativo de Formação de Preços, que apresentava itens de valores expressivos sem o suficiente detalhamento para que pudessem ser avaliados, em condutas decisivas para a consubstanciação do superfaturamento tratado no presente processo e em infringência aos princípios básicos dispostos no art. 37 da CF/1998, no art. 3º da Lei 8.666, de 1993, e no item 1.2 do Decreto 2.745, de 1998, além dos arts. 91 e 92 da Lei Geral de Licitações;
9.5.4. Pedro José Barusco Filho, como Gerente Executivo da Petrobras, em decorrência de se omitir no seu poder-dever de agir para impedir a ação delituosa contra as licitações da estatal, mediante recebimento de vantagem indevida das empresas cartelizadas, permitindo o direcionamento da licitação, com restrição à competitividade, com proposta de preços superestimadas e sem a devida análise do Demonstrativo de Formação de Preços, que apresentava itens de valores expressivos sem o suficiente detalhamento para que pudessem ser avaliados, em condutas decisivas para a consubstanciação do superfaturamento tratado no presente processo e em infringência aos princípios básicos dispostos no art. 37 da CF/1998, no art. 3º da Lei 8.666, de 1993, e no item 1.2 do Decreto 2.745, de 1998, além dos arts. 91 e 92 da Lei Geral de Licitações;
9.5.5. Paulo Roberto Costa, como Diretor de Abastecimento da Petrobras, em decorrência de se omitir no seu poder-dever de agir para impedir a ação delituosa contra as licitações da estatal, mediante recebimento de vantagem indevida das empresas cartelizadas, permitindo o direcionamento da licitação, com restrição à competitividade, e também de propor, à Diretoria Executiva, a contratação do Consórcio Interpar com proposta de preços superestimadas e sem a devida análise do Demonstrativo de Formação de Preços, que apresentava itens de valores expressivos sem o suficiente detalhamento para que pudessem ser avaliados, em condutas decisivas para a consubstanciação do superfaturamento tratado no presente processo e em infringência aos princípios básicos dispostos no art. 37 da CF/1998, no art. 3º da Lei 8.666, de 1993, e no item 1.2 do Decreto 2.745, de 1998, além dos arts. 91 e 92 da Lei Geral de Licitações;
9.5.6. Alan Kardec Pino, como Gerente Executivo de Abastecimento e Refino da Petrobras, por propor a realização da licitação que resultou na formalização do Contrato CT 111 com o sobrepreço e o consequente superfaturamento, conforme Documento Interno da Petrobras (DIP) nº 116/2007, em infringência aos princípios básicos dispostos no art. 37 da CF/1998, no art. 3º da Lei 8.666, de 1993, e no item 1.2 do Decreto 2.745, de 1998; 
9.5.7. José Carlos Cosenza, como Gerente Executivo de Abastecimento e Refino da Petrobras, por autorizar a formalização do Contrato CT 111 com o sobrepreço e o consequente superfaturamento, conforme Documento Interno da Petrobras (DIP) nº 458/2008, em infringência aos princípios básicos dispostos no art. 37 da CF/1998, no art. 3º da Lei 8.666, de 1993, e no item 1.2 do Decreto 2.745, de 1998;
9.5.8. Sérgio Cunha Mendes, como Diretor Vice-Presidente Executivo da Mendes Júnior Trading e Engenharia S.A, em decorrência de praticar e conduzir atos ilícitos, com desvio de finalidade e abuso da personalidade jurídica que representava, para fraudar o processo licitatório da Petrobras e obter contrato de obras com sobrepreço de forma a maximizar indevidamente os lucros da empresa Mendes Júnior Trading e Engenharia S.A, mediante formação de cartel e pagamento de propinas a agentes da estatal, em infringência aos princípios básicos dispostos no art. 37 da CF/1998, no art. 3º da Lei 8.666, de 1993, e no item 1.2 do Decreto 2.745, de 1998, além dos princípios da vedação ao enriquecimento sem causa, à função social do contrato e à justa proporção entre os encargos e a respectiva contraprestação remuneratória;
9.5.9. Alberto Elísio Vilaça Gomes, como representante da Mendes Júnior Trading e Engenharia S.A, em decorrência de praticar e conduzir atos ilícitos, com desvio de finalidade e abuso da personalidade jurídica que representava, para fraudar o processo licitatório da Petrobras e obter contrato de obras com sobrepreço de forma a maximizar indevidamente os lucros da empresa Mendes Júnior Trading e Engenharia S.A, mediante formação de cartel e pagamento de propinas a agentes da estatal, em infringência aos princípios básicos dispostos no art. 37 da CF/1998, no art. 3º da Lei 8.666, de 1993, e no item 1.2 do Decreto 2.745, de 1998, além dos princípios da vedação ao enriquecimento sem causa, à função social do contrato e à justa proporção entre os encargos e a respectiva contraprestação remuneratória;
9.5.10. Ângelo Alves Mendes, como Diretor Vice-Presidente Corporativo da Mendes Júnior Trading e Engenharia S.A, em decorrência de praticar e conduzir atos ilícitos, com desvio de finalidade e abuso da personalidade jurídica que representava, para fraudar o processo licitatório da Petrobras e obter contrato de obras com sobrepreço de forma a maximizar indevidamente os lucros da empresa Mendes Júnior Trading e Engenharia S.A, mediante formação de cartel e pagamento de propinas a agentes da estatal, em infringência aos princípios básicos dispostos no art. 37 da CF/1998, no art. 3º da Lei 8.666, de 1993, e no item 1.2 do Decreto 2.745, de 1998, além dos princípios da vedação ao enriquecimento sem causa, à função social do contrato e à justa proporção entre encargos e respectiva contraprestação remuneratória;
9.5.11. José Humberto Cruvinel Resende, como Gerente de Contratos da Mendes Júnior Trading e Engenharia S.A, em decorrência de praticar e conduzir atos ilícitos, com desvio de finalidade e abuso da personalidade jurídica que representava, para fraudar o processo licitatório da Petrobras e obter contrato de obras com sobrepreço de forma a maximizar indevidamente os lucros da empresa Mendes Júnior Trading e Engenharia S.A, mediante formação de cartel e pagamento de propinas a agentes da estatal, em infringência aos princípios básicos dispostos no art. 37 da CF/1998, no art. 3º da Lei 8.666, de 1993, e no item 1.2 do Decreto 2.745, de 1998, além dos princípios da vedação ao enriquecimento sem causa, à função social do contrato e à justa proporção entre os encargos e a respectiva contraprestação remuneratória;
9.5.12. Alberto Jesus Padilla Lizondo, como Diretor da Setal Óleo e Gás S.A, em decorrência de praticar e conduzir atos ilícitos, com desvio de finalidade e abuso da personalidade jurídica que representava, para fraudar o processo licitatório da Petrobras e obter contrato de obras com sobrepreço de forma a maximizar indevidamente os lucros da empresa Setal Óleo e Gás S.A, mediante formação de cartel e pagamento de propinas a agentes da estatal, em infringência aos princípios básicos dispostos no art. 37 da CF/1998, no art. 3º da Lei 8.666, de 1993, e no item 1.2 do Decreto 2.745, de 1998, além dos princípios da vedação ao enriquecimento sem causa, à função social do contrato e à justa proporção entre encargos e respectiva contraprestação remuneratória;
9.5.13. Carlos Alberto Rodrigues, como Diretor da Setal Óleo e Gás S.A., em decorrência de praticar e conduzir atos ilícitos, com desvio de finalidade e abuso da personalidade jurídica que representava, para fraudar o processo licitatório da Petrobras e obter contrato de obras com sobrepreço de forma a maximizar indevidamente os lucros da empresa Setal Óleo e Gás S.A, mediante formação de cartel e pagamento de propinas a agentes da estatal, em infringência aos princípios básicos dispostos no art. 37 da CF/1998, no art. 3º da Lei 8.666, de 1993, e no item 1.2 do Decreto 2.745, de 1998, além dos princípios da vedação ao enriquecimento sem causa, à função social do contrato e à justa proporção entre os encargos e a respectiva contraprestação remuneratória;
9.5.14. Augusto Ribeiro de Mendonça Neto, como Controlador do Grupo Setal e Administrador da empresa SOG – Setal Óleo e Gás S.A, em decorrência de praticar e conduzir atos ilícitos, com desvio de finalidade e abuso da personalidade jurídica que representava, para fraudar o processo licitatório da Petrobras e obter contrato de obras com sobrepreço de forma a maximizar indevidamente os lucros da empresa Setal Óleo e Gás S.A, mediante formação de cartel e pagamento de propinas a agentes da estatal, em infringência aos princípios básicos dispostos no art. 37 da CF/1998, no art. 3º da Lei 8.666, de 1993, e no item 1.2 do Decreto 2.745, de 1998, além dos princípios da vedação ao enriquecimento sem causa, à função social do contrato e à justa proporção entre os encargos e a respectiva contraprestação remuneratória;
9.5.15. Luiz Cláudio de Araújo Santoro, como Diretor da empresa MPE Montagens e Projetos Especiais S.A, em decorrência de praticar e conduzir atos ilícitos, com desvio de finalidade e abuso da personalidade jurídica que representava, para fraudar o processo licitatório da Petrobras e obter contrato de obras com sobrepreço de forma a maximizar indevidamente os lucros da empresa MPE Montagens e Projetos Especiais S.A, mediante formação de cartel e pagamento de propinas a agentes da estatal, em infringência aos princípios básicos dispostos no art. 37 da CF/1998, no art. 3º da Lei 8.666, de 1993, e no item 1.2 do Decreto 2.745, de 1998, além dos princípios da vedação ao enriquecimento sem causa, à função social do contrato e à justa proporção entre os encargos e a respectiva contraprestação remuneratória;
9.5.16. Jésus de Oliveira Ferreira Filho, como Diretor da empresa MPE Montagens e Projetos Especiais S.A, em decorrência de praticar e conduzir atos ilícitos, com desvio de finalidade e abuso da personalidade jurídica que representava, para fraudar o processo licitatório da Petrobras e obter contrato de obras com sobrepreço de forma a maximizar indevidamente os lucros da empresa MPE Montagens e Projetos Especiais S.A, mediante formação de cartel e pagamento de propinas a agentes da estatal, em infringência aos princípios básicos dispostos no art. 37 da CF/1998, no art. 3º da Lei 8.666, de 1993, e no item 1.2 do Decreto 2.745, de 1998, além dos princípios da vedação ao enriquecimento sem causa, à função social do contrato e à justa proporção entre os encargos e a respectiva contraprestação remuneratória;
9.6. determinar que, com fulcro nos arts. 10, § 1º, 12, incisos I e II, e 16, § 2º, da Lei 8.443, de 1992, e nos arts. 202, incisos I e II, e 209, §§ 5º e 6º, do RITCU, a SeinfraOperações promova a citação dos responsáveis a seguir relacionados, para que, no especial e improrrogável prazo de  60 (sessenta) dias, apresentem as suas alegações de defesa sobre as falhas consistentes no débito apurado no bojo do Aditivo nº 14 e/ou recolham aos cofres da Petrobras S.A. a quantia de R$ 268.656.487,92  (em valores históricos) , atualizada monetariamente a partir das datas indicadas no demonstrativo de débito à Peça 119 até a data do efetivo recolhimento, abatendo-se, na oportunidade, as quantias já eventualmente ressarcidas, na forma da legislação em vigor, em face das seguintes irregularidades:
9.6.1. Consórcio Interpar (formado pelas empresas: Setal Óleo e Gás S.A; MPE Montagens e Projetos Especiais S.A; Mendes Júnior Trading e Engenharia S.A) , como signatário do contrato Nº 0800.0043363.08.2 (CT – 111) , em decorrência de pactuar o Aditivo nº 14, de forma irregular e com valores vultosos, sem a necessária justificativa dos valores cobrados acima dos preços de mercado, em infringência aos princípios básicos dispostos no art. 37 da CF/1998, no art. 3º da Lei 8.666, de 1993, e no item 1.2 do Decreto 2.745, de 1998, além dos princípios da vedação ao enriquecimento sem causa, à função social do contrato e à justa proporção entre os encargos e a respectiva contraprestação remuneratória;
9.6.2. Renato de Souza Duque, como Diretor de Serviços da Petrobras, em decorrência de propor o Aditivo nº 14, de forma irregular e com valores vultosos, sem a necessária justificativa dos valores cobrados acima dos preços de mercado, em infringência aos princípios básicos dispostos no art. 37 da CF/1998, no art. 3º da Lei 8.666, de 1993, e no item 1.2 do Decreto 2.745, de 1998, e ainda aos princípios da vedação ao enriquecimento sem causa, à função social do contrato e à justa proporção entre os encargos e a respectiva contraprestação remuneratória;
9.6.3. Pedro José Barusco Filho, como Gerente Executivo da Petrobras, em decorrência de propor o Aditivo nº 14, de forma irregular e com valores vultosos, sem a necessária justificativa dos valores cobrados acima dos preços de mercado, em infringência aos princípios básicos dispostos no art. 37 da CF/1998, no art. 3º da Lei 8.666, de 1993, e no item 1.2 do Decreto 2.745, de 1998, e ainda aos princípios da vedação ao enriquecimento sem causa, à função social do contrato e à justa proporção entre os encargos e a respectiva contraprestação remuneratória;
9.6.4. Paulo Roberto Costa, como Diretor de Abastecimento da Petrobras, em decorrência de propor o Aditivo nº 14, de forma irregular e com valores vultosos, sem a necessária justificativa dos valores cobrados acima dos preços de mercado, em infringência aos princípios básicos dispostos no art. 37 da CF/1998, no art. 3º da Lei 8.666, de 1993, e no item 1.2 do Decreto 2.745, de 1998, e ainda aos princípios da vedação ao enriquecimento sem causa, à função social do contrato e à justa proporção entre os encargos e a respectiva contraprestação remuneratória;
9.6.5.José Paulo Assis, como Gerente de Implementação de Empreendimentos para a Repar, em decorrência de autorizar e assinar o Aditivo nº 14, de forma irregular e com valores vultosos, sem a necessária justificativa dos valores cobrados acima dos preços de mercado, em infringência aos princípios básicos dispostos no art. 37 da CF/1998, no art. 3º da Lei 8.666, de 1993, e no item 1.2 do Decreto 2.745, de 1998, e ainda aos princípios da vedação ao enriquecimento sem causa, à função social do contrato e à justa proporção entre os encargos e a respectiva contraprestação remuneratória;
9.6.6. José Sérgio Gabrielli de Azevedo, como Presidente da Petrobras, em decorrência de inobservar os deveres previstos no art. 158 da Lei nº 6.404, de 1976, por ter atuado com conivência, imperícia, imprudência ou negligência, além da falta de dever de cuidado, em relação à necessária apuração dos ilícitos perpetrados na estatal, por ter deixado de agir para prevenir, evitar ou impedir a prática desses ilícitos; por falhar no seu dever de diligência previsto no art. 153 da Lei 6.404, de 1976, e por ter atuado com conivência, imperícia, imprudência ou negligência em relação à deficiente supervisão e controle das irregularidades praticadas pelos seus subordinados, conforme apurado nos recentes elementos de prova oriundos da Operação Lava Jato;
9.6.7. Sérgio Cunha Mendes, como Diretor Vice-Presidente Executivo da Mendes Júnior Trading e Engenharia S.A, em decorrência de praticar e conduzir atos ilícitos, com desvio de finalidade e abuso da personalidade jurídica que representava, para fraudar o processo licitatório da Petrobras e obter contrato de obras com sobrepreço de forma a maximizar indevidamente os lucros da empresa Mendes Júnior Trading e Engenharia S.A, mediante formação de cartel e pagamento de propinas a agentes da estatal, em infringência aos princípios básicos dispostos no art. 37 da CF/1998, no art. 3º da Lei 8.666, de 1993, e no item 1.2 do Decreto 2.745, de 1998, além dos princípios da vedação ao enriquecimento sem causa, à função social do contrato e à justa proporção entre os encargos e a respectiva contraprestação remuneratória;
9.6.8. Alberto Elísio Vilaça Gomes, como representante da Mendes Júnior Trading e Engenharia S.A, em decorrência de praticar e conduzir atos ilícitos, com desvio de finalidade e abuso da personalidade jurídica que representava, para fraudar o processo licitatório da Petrobras e obter contrato de obras com sobrepreço de forma a maximizar indevidamente os lucros da empresa Mendes Júnior Trading e Engenharia S.A, mediante formação de cartel e pagamento de propinas a agentes da estatal, em infringência aos princípios básicos dispostos no art. 37 da CF/1998, no art. 3º da Lei 8.666, de 1993, e no item 1.2 do Decreto 2.745, de 1998, além dos princípios da vedação ao enriquecimento sem causa, à função social do contrato e à justa proporção entre os encargos e a respectiva contraprestação remuneratória;
9.6.9. Ângelo Alves Mendes, como Diretor Vice-Presidente Corporativo da Mendes Júnior Trading e Engenharia S.A, em decorrência de praticar e conduzir atos ilícitos, com desvio de finalidade e abuso da personalidade jurídica que representava, para fraudar o processo licitatório da Petrobras e obter contrato de obras com sobrepreço de forma a maximizar indevidamente os lucros da empresa Mendes Júnior Trading e Engenharia S.A, mediante formação de cartel e pagamento de propinas a agentes da estatal, em infringência aos princípios básicos dispostos no art. 37 da CF/1998, no art. 3º da Lei 8.666, de 1993, e no item 1.2 do Decreto 2.745, de 1998, além dos princípios da vedação ao enriquecimento sem causa, à função social do contrato e à justa proporção entre os encargos e a respectiva contraprestação remuneratória;
9.6.10. José Humberto Cruvinel Resende, como Gerente de Contratos da Mendes Júnior Trading e Engenharia S.A, em decorrência de praticar e conduzir atos ilícitos, com desvio de finalidade e abuso da personalidade jurídica que representava, para fraudar o processo licitatório da Petrobras e obter contrato de obras com sobrepreço de forma a maximizar indevidamente os lucros da empresa Mendes Júnior Trading e Engenharia S.A, mediante formação de cartel e pagamento de propinas a agentes da estatal, em infringência aos princípios básicos dispostos no art. 37 da CF/1998, no art. 3º da Lei 8.666, de 1993, e no item 1.2 do Decreto 2.745, de 1998, além dos princípios da vedação ao enriquecimento sem causa, à função social do contrato e à justa proporção entre os encargos e a respectiva contraprestação remuneratória;
9.6.11. Alberto Jesus Padilla Lizondo, como Diretor da Setal Óleo e Gás S.A, em decorrência de praticar e conduzir atos ilícitos, com desvio de finalidade e abuso da personalidade jurídica que representava, para fraudar o processo licitatório da Petrobras e obter contrato de obras com sobrepreço de forma a maximizar indevidamente os lucros da empresa Mendes Júnior Trading e Engenharia S.A, mediante formação de cartel e pagamento de propinas a agentes da estatal, em infringência aos princípios básicos dispostos no art. 37 da CF/1998, no art. 3º da Lei 8.666, de 1993, e no item 1.2 do Decreto 2.745, de 1998, além dos princípios da vedação ao enriquecimento sem causa, à função social do contrato e à justa proporção entre os encargos e a respectiva contraprestação remuneratória;
9.6.12. Carlos Alberto Rodrigues, como Diretor da Setal Óleo e Gás S.A, em decorrência de praticar e conduzir atos ilícitos, com desvio de finalidade e abuso da personalidade jurídica que representava, para fraudar o processo licitatório da Petrobras e obter contrato de obras com sobrepreço de forma a maximizar indevidamente os lucros da empresa Mendes Júnior Trading e Engenharia S.A, mediante formação de cartel e pagamento de propinas a agentes da estatal, em infringência aos princípios básicos dispostos no art. 37 da CF/1998, no art. 3º da Lei 8.666, de 1993, e no item 1.2 do Decreto 2.745, de 1998, além dos princípios da vedação ao enriquecimento sem causa, à função social do contrato e à justa proporção entre os encargos e a respectiva contraprestação remuneratória;
9.6.13. Augusto Ribeiro de Mendonça Neto, como Controlador do Grupo Setal e Administrador da empresa SOG – Setal Óleo e Gás S.A, em decorrência de praticar e conduzir atos ilícitos, com desvio de finalidade e abuso da personalidade jurídica que representava, para fraudar o processo licitatório da Petrobras e obter contrato de obras com sobrepreço de forma a maximizar indevidamente os lucros da empresa Mendes Júnior Trading e Engenharia S.A, mediante formação de cartel e pagamento de propinas a agentes da estatal, em infringência aos princípios básicos dispostos no art. 37 da CF/1998, no art. 3º da Lei 8.666, de 1993, e no item 1.2 do Decreto 2.745, de 1998, além dos princípios da vedação ao enriquecimento sem causa, à função social do contrato e à justa proporção entre os encargos e a respectiva contraprestação remuneratória;
9.6.14. Luiz Cláudio de Araújo Santoro, como Diretor da empresa MPE Montagens e Projetos Especiais S.A, em decorrência de praticar e conduzir atos ilícitos, com desvio de finalidade e abuso da personalidade jurídica que representava, para fraudar o processo licitatório da Petrobras e obter contrato de obras com sobrepreço de forma a maximizar indevidamente os lucros da empresa Mendes Júnior Trading e Engenharia S.A, mediante formação de cartel e pagamento de propinas a agentes da estatal, em infringência aos princípios básicos dispostos no art. 37 da CF/1998, no art. 3º da Lei 8.666, de 1993, e no item 1.2 do Decreto 2.745, de 1998, e ainda aos princípios da vedação ao enriquecimento sem causa, à função social do contrato e à justa proporção entre os encargos e a respectiva contraprestação remuneratória;
9.6.15. Jésus de Oliveira Ferreira Filho, como Diretor da empresa MPE Montagens e Projetos Especiais S.A, em decorrência de praticar e conduzir atos ilícitos, com desvio de finalidade e abuso da personalidade jurídica que representava, para fraudar o processo licitatório da Petrobras e obter contrato de obras com sobrepreço de forma a maximizar indevidamente os lucros da empresa Mendes Júnior Trading e Engenharia S.A, mediante formação de cartel e pagamento de propinas a agentes da estatal, em infringência aos princípios básicos dispostos no art. 37 da CF/1998, no art. 3º da Lei 8.666, de 1993, e no item 1.2 do Decreto 2.745, de 1998, e ainda aos princípios da vedação ao enriquecimento sem causa, à função social do contrato e à justa proporção entre os encargos e a respectiva contraprestação remuneratória;
9.7. determinar que, com fulcro nos arts. 10, § 1º, 12, incisos I e II, e 16, § 2º, da Lei 8.443, de 1992, e nos arts. 202, incisos I e II, e 209, §§ 5º e 6º, do RITCU, a SeinfraOperações promova a citação dos responsáveis a seguir relacionados, para que, no especial e improrrogável prazo de  60 (sessenta) dias, apresentem as suas alegações de defesa sobre as falhas consistentes no débito apurado no bojo do Aditivo nº 14, em face da indevida diferença entre os valores estimativos da empresa estatal e o paradigma de mercado apurado pelo TCU, e/ou recolham aos cofres da Petrobras S.A. a quantia de R$ 298.987.182,57  (em valores históricos) , atualizada monetariamente a partir das datas indicadas no demonstrativo de débito à Peça 119 até a data do efetivo recolhimento, abatendo-se, na oportunidade, as quantias já eventualmente ressarcidas, na forma da legislação em vigor:
	NOME
	CPF
	ATRIBUIÇÃO

	Sérgio dos Santos Arantes
	XXX.417.367-XX
	Aprovação

	Adalberto Braga                                        
	XXX.720.157-XX
	Verificação

	Cócis Alexandre dos Santos Balbino
	XXX.274.297-XX
	Elaboração

	Débora Braga Barros Ferreira
	XXX.491.847-XX
	Elaboração

	José Luiz Arantes de Moura
	XXX.865.868-XX
	Elaboração

	Alexandre Werner
	XXX.463.387-XX
	Elaboração

	Marcos Rodrigues dos Santos
	XXX.844.707-XX
	Elaboração

	Gildásio Fernandes Dantas
	XXX.032.137-XX
	Verificação Revisão A e B

9.8. determinar que, com fulcro nos arts. 10, § 1º, 12, incisos I e II, e 16, § 2º, da Lei 8.443, de 1992, e nos arts. 202, incisos I e II, e 209, §§ 5º e 6º, do RITCU, a SeinfraOperações promova a citação dos responsáveis a seguir relacionados para que, no especial e improrrogável prazo de  60 (sessenta) dias, apresentem as suas alegações de defesa sobre as falhas consistentes no débito apurado no bojo do Aditivo nº 14, em face da diferença entre o valor contratado e o valor estimado para a contratação (sobrepreço residual) , com o seu consequente impacto sobre o menor detalhamento das planilhas orçamentárias, e/ou recolham aos cofres da Petrobras S.A. a quantia de R$ 176.311.823,01  (em valores históricos) , atualizada monetariamente a partir das datas indicadas no demonstrativo de débito à Peça 119 até a data do efetivo recolhimento, abatendo-se, na oportunidade, as quantias já eventualmente ressarcidas, na forma da legislação em vigor:
	NOME
	CPF
	ATRIBUIÇÃO

	Sérgio dos Santos Arantes
	XXX.417.367-XX
	Elaboração e aprovação de normas (Faixa de Variação) 

	Sandoval Dias Aragão
	XXX.203.586-XX
	Elaboração e aprovação de normas (Faixa de Variação) 

9.9. sobrestar, com fundamento no art. 157, caput, do RITCU, a aplicação da medida cautelar de indisponibilidade de bens prevista no item 9.1 deste Acórdão em desfavor dos Srs. Paulo Roberto Costa e Pedro José Barusco Filho e, também, da SOG Óleo e Gás S.A., diante da efetiva colaboração ou leniência premiada com o Ministério Público Federal, caso essa medida reste devidamente comprovada;
9.10. informar à Força-Tarefa da Operação Lava-Jato, aí incluídos os membros do Ministério Público Federal, que a manutenção do sobrestamento determinado pelo item 9.9 deste Acórdão depende da apreciação, pelo Ministério Público Federal, do compromisso firmado pelas correspondentes empresas, com as especificações das medidas de colaboração tendentes a contribuir com os respectivos processos de controle externo neste Tribunal, salientando que o TCU deliberará oportunamente sobre as possíveis sanções premiais a serem concedidas em prol das pessoas físicas colaboradoras ou das pessoas jurídicas lenientes, conforme o caso, por ocasião da análise das medidas especificadas no acordo judicial celebrado pelo Ministério Público Federal;
9.11. determinar que a unidade técnica promova o envio de cópia deste Acórdão, acompanhado do Relatório e da Proposta de Deliberação que o fundamenta, juntamente com as manifestações da SeinfraOperações acostadas às Peças 127, 128 e 129, para os responsáveis relacionados nos itens 9.1 até 9.8 deste Acórdão, com o intuito de subsidiar as correspondentes manifestações nestes autos, sem prejuízo de determinar que os aludidos responsáveis apresentem as suas defesas, em resposta à respectiva oitiva e/ou citação, acompanhadas dos subjacentes sumários, de sorte que, no respectivo sumário, o responsável faça listar objetivamente o título de cada questão essencial que ele pretende ver efetiva e necessariamente apreciada pelo TCU sobre a sua defesa, com a clara indicação de todas as páginas inerentes à cada questão essencial, na correspondente peça de defesa, em homenagem, assim, ao princípio da cooperação processual, nos termos dos arts. 6º e 15 da Lei n.º 13.105 (Código de Processo Civil) , de 2015, e do art.298 do RITCU; 
9.12. determinar que a SeinfraOperações promova a juntada de cópia deste Acórdão, acompanhado do Relatório e da Proposta de Deliberação que o fundamenta, aos eventuais processos de tomada de contas especial autuados para a apuração de irregularidades na implantação da refinaria Abreu e Lima, em Recife – PE (PAC – 25.753.0288.1P65.0026/2009) , na implantação de terminal para a ampliação da capacidade de escoamento de GLP e C5+, de 1,3 mm m3/dia para 18,0 mm m3/dia, pela construção de terminal de granéis líquidos no porto de Barra do Riacho – ES (25.785.0290.111S. 0032/2009) , na modernização e adequação do sistema de produção da refinaria Presidente Getúlio Vargas (Repar) , em Araucária – PR (PAC – 25.753.0288.3161.0041/2009) , e na construção do COMPERJ – RJ (25.753.XXXX.XXXX.0001) , para que cada Ministro-Relator do correspondente feito possa promover os estudos com o intuito de apurar as possíveis irregularidades perpetradas pelos diversos agentes públicos, no âmbito do respectivo procedimento técnico-administrativo destinado a resultar na edição da correspondente fundamentação ministerial para o posterior envio da Mensagem de Veto n.º 41, de 26/1/2010, ao Projeto de Lei no 46, de 2009 – CN, buscando subsequentemente promover o desbloqueio orçamentário-financeiro de cada empreendimento, seja diante da ausência da necessária fundamentação técnico-administrativa para esse desbloqueio, seja diante da produção dessa fundamentação de modo descabido ou inadequado, com vistas a permitir o prosseguimento de cada um desses quatro empreendimentos maculados pela correspondente irregularidade grave, sem a observância dos procedimentos estabelecidos e das cautelas fixadas pelos arts. 9o, 94, 95, 97 e 98, entre outros, da então vigente Lei n.º 12.017 (LDO-2010) , de 12/8/2009; e 
9.13. determinar que a unidade técnica promova o envio de cópia deste Acórdão, acompanhado do Relatório e da Proposta de Deliberação que o fundamenta, à Força-Tarefa do Ministério Público Federal na Operação Lava-Jato, à Força-Tarefa da Advocacia-Geral da União na Operação Lava-Jato, ao Juiz Federal Titular da 13ª Vara Federal de Curitiba, ao Ministério da Transparência e Controladoria-Geral da União e à Diretoria de Governança, Risco e Conformidade da Petrobras, para ciência e adoção das medidas porventura cabíveis, informando-os sobre a possibilidade de, após a assinatura de novos acordos de leniência e/ou de colaboração premiada, notificar o TCU para que possa deliberar sobre os eventuais efeitos desses acordos no âmbito dos processos de controle externo financeiro do TCU.”
Após a análise do feito, o auditor federal da SeinfraOperações lançou o seu parecer à Peça 17, com a anuência dos dirigentes da unidade técnica (Peças 18 e 19) , nos seguintes termos:
“ (...) 2. As irregularidades que deram causa à mencionada medida cautelar foram apontadas nos indícios de superfaturamento de R$ 743.955.493,50 (valores históricos) , no Contrato 0800.0043363.08.2 (CT111) celebrado com o Consórcio Interpar (Mendes Júnior Trading e Engenharia S/A, Sistemas em Óleo e Gás – SOG e Montagens e Projetos Especiais – MPE) para a execução das unidades e sistemas off-sites nas carteiras de gasolina, coque e HDT da Refinaria Presidente Getúlio Vargas no Estado do Paraná (Repar) .
Histórico
1.	Trata o TC Processo 023.301/20155 de tomada de contas especial autuada por meio da conversão do TC Processo 021.481/20096, nos termos do Acórdão 2166/2015-TCU-Plenário, diante dos indícios de superfaturamento, em pelo menos R$ 460.317.873,45, no Contrato 0800.0043363.08.2 (CT111) celebrado com o Consórcio Interpar (Mendes Júnior Trading S/A, Sistemas em Óleo e Gás – SOG e Montagens e Projetos Especiais – MPE) para a execução das unidades e sistemas off-sites nas carteiras de gasolina, coque e HDT da Refinaria Presidente Getúlio Vargas no Estado do Paraná (Repar) .
2.	O item 9.1 do Acórdão 2791/2017-TCU-Plenário, decretou, cautelarmente, com fundamento no art. 44, § 2º, da Lei 8.443/1992, e nos arts. 273 e 274 do RITCU, pelo prazo de um ano, a indisponibilidade de bens do Sr. Pedro José Barusco Filho, cujos autos foram autuados em cumprimento ao subitem 9.4.3 desta deliberação.
3.	Ainda no tocante a esta deliberação, nos termos do seu subitem 9.4.1, facultou-se a oportunidade para que o responsável se pronunciasse a respeito da adoção da medida cautelar em tela.
4.	Os autos de indisponibilidade de bens foram constituídos para acompanhar os procedimentos necessários para identificar os bens do responsável em comento, no sentido de bloqueá-los a fim de possibilitar futuro ressarcimento ao erário. Assim, concedeu-se a possibilidade do defendente se manifestar sobre a referida medida cautelar, ressalvando-se os bens financeiros necessários ao sustento das pessoas físicas.
5.	Resta, portanto, na presente instrução, analisar os argumentos trazidos pelo Sr. Pedro José Barusco Filho.
Exame técnico
6.	Em atenção ao Ofício 0775/2017TCU/SeinfraOperações (peça 29) , expedido por esta Unidade Técnica com o fito de se cumprir o comando do subitem 9.4.1 do Acórdão 2791/2017-TCU-Plenário, o Sr. Pedro José Barusco Filho manifestou-se no sentido de, bastante enfático, ter firmado acordo de colaboração processual com o Ministério Público Federal do Estado do Paraná (MPF/PR) e com o Ministério Público do Estado do Rio de Janeiro (MPF/RJ) , de modo a auxiliar efetivamente as investigações realizadas no âmbito da Operação Lava Jato (peça 13) .
7.	Evidencia-se que, com o propósito de sustentar tal afirmação, foi requerida a juntada dos acordos de colaboração destacados no parágrafo anterior, das decisões de homologações destes, além da decisão judicial que constata a efetividade da colaboração do peticionante (peça 13: p. 9-10) .
8.	 Salutar apontar o excerto do despacho exarado pelo Juízo da 13ª Vara Federal de Curitiba em 2/10/2018, nos autos do processo 505474177.2015.4.04.7000/PR (evento 38) , com o fito de esclarecer os questionamentos apresentados no Aviso 864GPTCU, especialmente no tocante à utilização de provas compartilhadas por aquele juízo contra pessoas e empresas colaboradoras.
Como o próprio Tribunal de Contas da União já decidiu, deverá ainda a Corte Administrativa se abster de utilizar as provas compartilhadas para decretar a indisponibilidade de ativos dos colaboradores ou lenientes, pois medida espécie poderá comprometer a solvência deles e, por conseguinte, prejudicar o cumprimento das obrigações indenizatórias previstas nos acordos celebrados com o Ministério Público Federal.
Se, quanto à questão da indisponibilidade de ativos, surgirem situações excepcionais, este Juízo poderá ser provocado.
9.	Nesse contexto, convém ressaltar que a responsabilização do Sr. Pedro José Barusco Filho no processo de tomada de contas especial, TC Processo 023.301/20155, do qual deriva estes autos de medida cautelar de indisponibilidade de bens, baseou-se totalmente em provas decorrentes dos processos da 13º Vara Federal de Curitiba, embora o valor do débito imposto ao mesmo tenha sido majoritariamente derivado da atuação autônoma desta Egrégia Corte.
10.	É oportuno destacar que a medida cautelar de indisponibilidade de bens não é uma pena ou sanção, mas uma garantia de ressarcimento ao erário, com prazo de validade (no caso, de um ano) , nos termos do art. 44, § 2º da Lei Orgânica do TCU. O instituto também está previsto no art. 37, § 4º da CF/1988, sujeitando os atos de improbidade administrativa às medidas de indisponibilidade de bens e ao devido ressarcimento ao erário (além de penalidades aplicáveis a pessoas físicas) , na forma e gradação previstas em lei.
11.	Assim sendo, em face do apontado despacho judicial e, ainda, considerando que o responsável tenha efetivamente contribuído para a elucidação dos ilícitos no âmbito do correspondente acordo judicial de colaboração premiada, opina-se pelo levantamento expresso da medida cautelar determinada sobre os bens do Sr. Pedro José Barusco Filho e o consequente arquivamento destes autos.
Conclusão
12.	Trata-se de análise de conveniência acerca da medida cautelar de indisponibilidade de bens do Sr. Pedro José Barusco Filho, colaborador junto ao Ministério Público Federal.
13.	Segundo explanado, em respeito ao entendimento do Juízo da 13ª Vara Federal no Paraná sobre a não aplicação dessa medida cautelar sobre os bens de colaboradores, entende-se ser o caso de relaxamento da medida cautelar de indisponibilidade de bens ora adotada.
14.	Além disso, em homenagem aos princípios da racionalidade administrativa e da economia processual conclui-se que a medida cautelar deve ser revogada e arquivada.
 Proposta de encaminhamento
15.	Por todo o exposto, elevam-se os autos à consideração superior com a proposta de:
a) com fulcro no art. 276, § 5º do Regimento Interno do TCU, revogar a medida cautelar de indisponibilidade de bens do Sr. Pedro José Barusco Filho (CPF 987.145.70815) determinada no Acórdão 2791/2017-TCU-Plenário;
b) arquivar os presentes autos, apensando-o definitivamente ao TC Processo 023.301/20155, nos termos do art. 36 da ResoluçãoTCU 259/2014, tendo em vista a conexão de ambos os processos; e
c) encaminhar cópia da decisão que vier a ser proferida, acompanhada do Relatório e do Voto que a fundamentam, ao responsável, à Força-Tarefa do Ministério Público Federal no Paraná, à Força-Tarefa da Advocacia-Geral da União na Operação Lava Jato, ao Juízo da 13ª Vara Federal de Curitiba, ao Ministério da Transparência e Controladoria-Geral da União (CGU) e à Diretoria de Governança, Risco e Conformidade da Petrobras (GRC) .”
É o Relatório.

8.1. Antônio Augusto Lopes Figueiredo Basto (16.950/OAB-PR), entre outros, representando o Sr. Pedro José Barusco Filho.

Não atuou.

INDISPONIBILIDADE DE BENS. PETROBRAS. REFINARIA PRESIDENTE GETÚLIO VARGAS (REPAR). CONTRATO CT-111. DECRETAÇÃO DA CAUTELAR DE INDISPONIBILIDADE DE BENS PELO ACÓRDÃO 2.791/2017-TCU-PLENÁRIO. OITIVA. DESPACHO DO JUÍZO DA 13ª VARA FEDERAL DE CURITIBA SOBRE O GRAU DE UTILIZAÇÃO DAS PROVAS EMPRESTADAS EM DESFAVOR DOS COLABORADORES EM ACORDO JUDICIAL DE COLABORAÇÃO PREMIADA. REGULARIDADE DO CORRESPONDENTE ACORDO DE COLABORAÇÃO PREMIADA. TRANSCURSO DO PRAZO DA REFERIDA CAUTELAR. SUPERVENIENTE PREJUÍZO À CONCESSÃO DA CAUTELAR. APENSAMENTO. COMUNICAÇÃO.

INDISPONIBILIDADE DE BENS (IND)

Secretaria Extraordinária de Operações Especiais em Infraestrutura (SeinfraOperações).

Trata-se de acompanhamento sobre a cautelar de indisponibilidade dos bens de Pedro José Barusco Filho a partir do Acórdão 2.791/2017 proferido pelo Plenário do TCU, no âmbito do TC Processo 023.301/2015-5, diante dos indícios de dano ao erário no bojo do Contrato 0800.0043363.08.2 (CT-111) celebrado pela Petróleo Brasileiro S.A. (Petrobras) com o Consórcio Interpar (Mendes Júnior Trading e Engenharia S.A., Sistemas em Óleo e Gás – SOG e Montagens e Projetos Especiais – MPE) para a execução das unidades e sistemas off-sites nas carteiras de gasolina, coque e HDT da Repar.
Em face da prolação da referida cautelar de indisponibilidade dos bens, foi determinada a oitiva dos responsáveis para apresentarem as suas manifestações nos autos, com o envio da adicional informação sobre a possibilidade de indicarem “os bens por eles considerados essenciais ao sustento das pessoas físicas e à manutenção das atividades operacionais das pessoas jurídicas, com as devidas justificativas”.
Por esse ângulo, em resposta à referida oitiva do responsável, os seus advogados apresentaram as informações sobre a celebração de acordo de colaboração processual com o Ministério Público Federal do Estado do Paraná – MPF-PR e com o Ministério Público do Estado do Rio de Janeiro – MPF-RJ, buscando efetivamente cooperar com as investigações no âmbito da Operação Lava Jato.
De todo modo, em 2/10/2018, ao responder os questionamentos suscitados pelo Presidente do TCU, no bojo do Aviso 864-GP-TCU, em relação ao grau de utilização das provas emprestadas em desfavor das pessoas colaboradoras junto aos acordos judiciais de colaboração premiada, o juízo da 13ª Vara Federal de Curitiba teria respondido, no âmbito do Processo 5054741-77.2015.4.04.7000/PR, que:
“ (...) Assim, é o caso de, na esteira da manifestação do MPF, autorizar o Tribunal de Contas da União a utilizar as provas compartilhadas mesmo contra colaboradores ou empresas lenientes para o fim exclusivo de ressarcimento dos danos decorrentes do crime.
Cabe ressalvar que não poderão ser utilizadas para imposição de multas punitivas ou administrativas, inclusive declaração de inidoneidade ou proibição de contratar.
Igualmente, deverá, como condição, o Tribunal de Contas da União admitir que as multas ou confiscos previstos e executados nos acordos de leniência e de colaboração sejam considerados para amortização dos valores das indenizações, se maiores, apuradas contra os colaboradores ou lenientes.
Na linha do sugerido pelo próprio Tribunal de Contas da União, havendo responsáveis solidários pelos danos, deve-se dar preferência à cobrança da indenização dos não-colaboradores ou não lenientes.
Como o próprio Tribunal de Contas da União já decidiu, deverá ainda a Corte Administrativa se abster de utilizar as provas compartilhadas para decretar a indisponibilidade de ativos dos colaboradores ou lenientes, pois medida espécie poderá comprometer a solvência deles e, por conseguinte, prejudicar o cumprimento das obrigações indenizatórias previstas nos acordos celebrados com o Ministério Público Federal.
Se, quanto à questão da indisponibilidade de ativos, surgirem situações excepcionais, este Juízo poderá ser provocado.
Igualmente, a autorização vale apenas para o Tribunal de Contas de União e que não pode, por sua conta, autorizar a utilização das provas compartilhadas com terceiros.
Observo, por oportuno, que não se trata aqui de traçar limites à autonomia do Tribunal de Contas da União, que exerce relevante função de fiscalização da atividade administrativa e de proteção do erário, mas apenas o de estabelecer limites e condições para utilização por ele de provas que foram colhidas em processos da responsabilidade deste Juízo.
Tais limitações ou condições são estabelecidas apenas com o propósito de proteger os colaboradores ou lenientes e assim não desestimular novos acordos, o que poderia comprometer a expansão das investigações e a descoberta de novos crimes.
Tais limitações ou condições não impedem a ação autônoma do Tribunal de Contas da União contra colaboradores ou lenientes desde que não sejam usadas as provas compartilhadas por este Juízo.
Tais limitações ou condições não impedem a utilização irrestrita das provas compartilhadas por este Juízo contra quem não dispuser de acordo de colaboração ou de leniência.”
5.	Bem se vê, no presente caso concreto, que, a despeito do subsequente apontamento do possível dano remanescente ao erário pela isolada atuação da unidade técnica no TCU, a colaboração prestada ao MPF por Pedro José Barusco Filho teria resultado no melhor desenvolvimento do correspondente processo de tomada de contas especial, até porque teria permitido, entre outras medidas, o subsequente desarquivamento de alguns processos no TCU para o efetivo prosseguimento do feito, devendo essa situação ser sopesada no presente momento.
6.	A despeito, enfim, de a suscitada cautelar patrimonial constritiva poder novamente vir a ser decretada pelo TCU, a partir da identificação de outras irregularidades com novo dano ao erário em vários outros processos no TCU, o Tribunal já enviou a devida determinação, por meio do recente Acórdão 279/2019-TCU-Plenário, para que a SeinfraOperações atente para a necessidade de atribuir a possível celeridade sobre a conclusão de mérito do TC Processo 036.342/2016-5, que trata do Contrato CT-101, sem prejuízo, contudo, de, no bojo dos demais processos semelhantes autuados perante o TCU sob a minha relatoria, aí incluído o TC Processo 023.301/2015-5, que trata do Contrato CT-111, promover a efetiva responsabilização de todos os demais agentes políticos e administrativos faltosos, além das demais pessoas físicas e jurídicas não colaboradoras com o MPF e a Polícia Federal ou das pessoas indevidamente beneficiárias dos indigitados desvios de recursos federais, aí eventualmente incluídos os partidos políticos. 
7.	Por conseguinte, como o TCU tem deixado de decretar a aludida constrição cautelar patrimonial em função dos acordos de colaboração premiada com a adjacente leniência firmados judicialmente com o MPF e com a CGU-AGU, entendo que a proposta da unidade técnica está em sintonia com a recente jurisprudência do TCU (v.g.: Acórdãos 2.428/2016, 483/2017, 672/2017, 1.831/2017, 2.005/2017, 2.014/2017, 2.791/2017 e 387/2018, do Plenário) , podendo a aludida cautelar ser considerada prejudicada, então, por perda de objeto.
8.	Assinalo, pois, o presente prejuízo à eventual concessão da suscitada cautelar patrimonial constritiva, determinando o apensamento definitivo do presente processo ao TC Processo 023.301/2015-5.
Ante o exposto, pugno pela prolação do Acórdão ora submetido a este Colegiado.
TCU, Sala das Sessões, em 13 de março de 2019.
Ministro-Substituto ANDRÉ LUÍS DE CARVALHO 
Relator